臺灣新竹地方法院交通事件裁定　　　　100年度交聲字第191號
原處分機關　交通部公路總局新竹區監理所新竹市監理站
異　議　人
即受處分人　呂志鴻
上列異議人因違反道路交通管理處罰條例事件，對於交通部公路
總局新竹區監理所新竹市監理站民國100年3月25日所為之竹監新
三字第裁51-E00000000號裁決處分，聲明異議，本院裁定如下：
    主  文
原處分撤銷。
呂志鴻汽車駕駛人，駕駛汽車經測試檢定酒精濃度超過規定標準
，於壹年內不得考領普通重型機車駕駛執照，並應施以道路交通
安全講習。
    理  由
一、原處分意旨略以：異議人即受處分人呂志鴻於民國98年12月
    26日9 時13分許，駕駛車牌號碼MA8-586 號普通重型機車，
    在新竹市○○路○ 段398 號前，因酒後駕車肇事致人受傷，
    為原舉發單位即新竹市警察局交通隊員警攔停作呼氣測試，
    經檢測酒精濃度達每公升0.52毫克，故原舉發單位員警即填
    掣竹市警交字第E00000000 號舉發違反道路交通管理事件通
    知單（下稱舉發通知單）予以舉發，嗣異議人至原處分機關
    聽候裁決，原處分機關乃依道路交通管理處罰條例第35條第
    1 項第1 款、第24條第1 項第2 款（裁決書漏引）之規定，
    於100 年3 月25日以竹監新三字第裁51 -E00000000 號違反
    道路交通管理事件裁決書（下稱裁決書）裁處異議人罰鍰30
    ,000元，吊扣駕駛執照24個月，並應參加道路交通安全講習
    。
二、聲明異議意旨略以：異議人於上開時地因酒後駕車與人發生
    擦撞，100 年3 月9 日緩起訴期滿，除捐款五萬元整給予新
    竹縣私立聖方濟兒少中心，並與被害人和解賠償車輛修護與
    醫藥費五萬五千元整，對此深感悔意，造成別人的困擾以及
    浪費社會成本至今不再犯，懇請減免違反道路交通管理之罰
    款，由於當時是騎乘機車，但監理單位以本人並無機車駕照
    ，所以吊扣汽車駕照2 年，對此感到疑惑，並請一併裁決等
    語。
三、按受處分人，不服主管機關所為之處分，得於接到裁決書之
    翌日起20日內，向管轄地方法院聲明異議；又交通法庭認為
    聲明異議有理由者，應以裁定將原處分經聲明異議部分撤銷
    ，並自為裁定，道路交通管理處罰條例第87條第1項、道路
    交通事件處理辦法第19條前段分別定有明文。次按道路交通
    管理處罰條例所稱之「車輛」，係指在道路上以原動機行駛
    之汽車（包括機器腳踏車）或以人力、獸力行駛之車輛；道
    路交通安全規則所稱之「汽車」，係指在道路上不依軌道或
    電力架線而以原動機行駛之車輛（包含機器腳踏車），道路
    交通管理處罰條例第3條第8款、道路交通安全規則第2條第1
    項第1款定有明文。又汽車駕駛人飲用酒類或其他類似物後
    其吐氣所含酒精濃度超過每公升0.25毫克或血液中酒精濃度
    超過0.05%以上，不得駕車；又汽車駕駛人，駕駛汽車經測
    試檢定有酒精濃度超過規定標準之情形者，處新臺幣（下同
    ）15,000元以上60,000元以下罰鍰，並當場移置保管該汽車
    及吊扣其駕駛執照1年，並應接受道路交通安全講習，道路
    交通安全規則第114條第2款、道路交通管理處罰條例第35條
    第1項第1款、第24條第1項第2款分別定有明文。另汽車駕駛
    人違反本條例規定，應受吊扣駕駛執照處分，於汽車駕駛人
    係無駕駛執照駕車者，在所規定最長吊扣期間內，不得考領
    駕駛執照，道路交通管理處罰條例第67條第6項均定有明文
    。
四、本件異議人酒後駕車係一個交通違規行為，有關其違規行為
    處罰效果之罰鍰、吊扣駕駛執照2 年內不得考領與施以道路
    交通安全講習等，係依據同一法律規定（即道路交通管理處
    罰條例第35條第1 項第1 款、第24條第1 項第2 款）所為之
    處罰，其處罰方式雖有3 種，但實際上為單一處分，無法割
    裂，與該項交通違規行為是否存在亦均無從分離，法院於審
    理時，應先確定異議人是否確有交通違規行為事實，再決定
    原處分機關所適用之法律有無錯誤。從而，異議人雖陳明僅
    就罰鍰部分聲明異議，其餘處罰部分並未提及，惟該吊扣駕
    駛執照及施以道路交通安全講習部分，與其交通違規行為是
    否存在既無從分離，法院自應全部予以審理，合先敘明（臺
    灣高等法院98年法律座談會第23號提案研討結果參照）。
五、經查：
（一）異議人於上開時地，重型機車駕駛執照遭吊銷期間內，因
      酒後駕車肇事致人受傷，經酒精呼氣值檢測酒精濃度為每
      公升0.52毫克，超過規定標準值之違規行為，為異議意旨
      所不否認，並有舉發通知單、裁決書、機車駕照基本資料
      、證號查詢機車駕駛人各乙紙在卷可參，是異議人酒後騎
      乘重型機車之違規事實，應甚明確。又異議人同一酒醉駕
      車之行為，因同時觸犯刑法第185 條之3 公共危險罪，業
      經臺灣新竹地方法院檢察署檢察官於99年2 月6 日以99年
      度偵字第211 號為緩起訴處分，緩起訴期間為1 年，命異
      議人應立具悔過書（已當庭履行），並應於緩起訴處分確
      定後，經該署通知之日起3 個月內，向財團法人臺灣省天
      主教會新竹教區附設新竹縣私立聖方濟兒少中心支付5 萬
      元，嗣依職權送請再議，亦經臺灣高等法院檢察署主任檢
      察官以99年度上職議字第3167號處分書駁回在案，緩起訴
      期間為99年3 月10日起至100 年3 月9 日止，而異議人已
      於99年5 月21日支付5 萬元予財團法人臺灣省天主教會新
      竹教區附設新竹縣私立聖方濟兒少中心，且緩起訴期間業
      已屆滿未經撤銷等情，此有臺灣新竹地方法院檢察署檢察
      官99年度偵字第211 號緩起訴處分書、臺灣高等法院檢察
      署99年度上職議字第3167號處分書、臺灣新竹地方法院檢
      察署檢察官執行緩起訴處分命令通知書及臺灣高等法院被
      告前案紀錄表各乙份存卷足按，復經本院依職權調閱臺灣
      新竹地方法院檢察署99年度偵字第211 號案卷核閱無訛。
      是以，異議人於上開時地酒後超過規定標準駕駛動力交通
      工具為警查獲，並受緩起訴處分確定，且已依緩起訴處分
      命令向財團法人臺灣省天主教會新竹教區附設新竹縣私立
      聖方濟兒少中心支付5 萬元，現緩起訴期間業已屆滿未經
      撤銷等事實，均堪認定。
（二）就罰鍰部分：
  １、按94年2月5日公布，於95年2月5日施行之行政罰法第26條
      規定：「一行為同時觸犯刑事法律及違反行政法上義務規
      定者，依刑事法律處罰之。但其行為應處以其他種類行政
      罰或得沒入之物而未經法院宣告沒收者，亦得裁處之。前
      項行為如經不起訴處分或為無罪、免訴、不受理、不付審
      理之裁判確定者，得依違反行政法上義務規定裁處之。」
      。又其他種類行政罰，係指違反行政法上之義務應受「裁
      罰性」之「不利處分」，依行政罰法第2條規定，包括限
      制或禁止行為之吊扣證照處分及警告性之講習處分在內。
      究其立法目的，一行為同時觸犯刑事法律及違反行政法上
      義務規定時，由於刑罰與行政罰同屬對不法行為之制裁，
      而刑罰之懲罰作用較強，故依刑事法律處罰，即足資警惕
      時，實無一事二罰再處行政罰之必要；且刑事法律處罰，
      由法院依法定程序為之，較符合正當法律秩序，應予優先
      適用，但罰鍰以外之沒入或其他種類行政罰，因兼具維護
      公共秩序之作用，為達行政目的，行政機關仍得併予裁處
      。
  ２、復按緩起訴期間內，有下列情形之一者，檢察官得依職權
      或依告訴人之聲請撤銷原處分，繼續偵查或起訴：於期
      間內故意更犯有期徒刑以上刑之罪，經檢察官提起公訴者
      。緩起訴前，因故意犯他罪，而在緩起訴期間內受有期
      徒刑以上刑之宣告者。違背第253 條之2 第1 項各款之
      應遵守或履行事項者，刑事訴訟法第253 條之3 第1 項定
      有明文。準此可認，經檢察官為「緩起訴」處分者，於「
      緩起訴」之猶豫期間內，最終是否會被檢察官提起公訴，
      猶懸而未定，亦即「緩起訴」處分於猶豫期間內尚未具有
      實質之確定力，檢察官於緩起訴期間內，可對被告為繼續
      觀察，如被告顯無反省警惕之情或根本欠缺反省警惕之能
      力，檢察官仍得依職權或依告訴人之聲請，將被告「緩起
      訴」處分撤銷，足見緩起訴處分顯與不起訴處分之性質不
      同。而行政罰法第26條明定「一行為不二罰」之原則，且
      應受行政罰之行為如經「不起訴處分或為無罪、免訴、不
      受理、不付審理」之裁判確定者，始得依違反行政法上義
      務規定裁處之，並未包括「緩起訴」處分在內；雖「緩起
      訴」處分之最終使被告免於刑事訴追之效果與「不起訴」
      處分之效果相同，行政罰法第26條第2 項是否包括緩起訴
      處分情形，固非無疑，惟觀以被告須待緩起訴處分實質確
      定時，才最終地確定免於受刑事訴追，亦即在緩起訴期間
      內即猶豫期間期滿前，該緩起訴處分仍有被撤銷之可能，
      此時原處分機關若依法為行政裁決，將使受處分人有同時
      遭受行政處罰及刑事訴追之危險，顯與行政罰法第26條規
      定之立法意旨相違背。且檢察官為緩起訴處分時，依刑事
      訴訟法第253 條之2 第1 項規定對被告所為之指示及課予
      負擔，具有實質刑罰之效果，對被告具有財產減少及自由
      受限之影響，性質上可謂刑事處分，而緩起訴制度雖以特
      別預防為優先考量，但在具體個案決定上，實亦達到一般
      預防的作用及報應理念，基於一行為不二罰原則，異議人
      既已就其行為受到刑事處分，自不應因同一行為再受到國
      家的處罰（臺灣高等法院暨所屬法院96年法律座談會刑事
      類提案第36號研討結果參照）。準此，自行政罰法第26條
      規定立法意旨為有利於行為人之解釋，以及保障人民基本
      權，與法律規定明示其一排除其他原則之觀點，應認應受
      行政處罰之行為，關於罰鍰部分，同一事實如經緩起訴處
      分確定者，亦有行政罰法第26條明定一行為不二罰原則之
      適用。故檢察官為緩起訴處分時如已對異議人課予指示及
      負擔，應視為異議人已依刑事法律受到處罰，則於緩起訴
      處分確定後，除法律另有特別規定外，自不得再處以行政
      罰鍰。從而，汽車駕駛人之酒後駕車行為，經測試檢定酒
      精濃度超過規定標準時，其既違反道路交通管理處罰條例
      第35條第1 項第1 款所定之行政法上義務，同時又觸犯刑
      法第185 條之3 公共危險罪之刑事法律，則道路交通主管
      處罰機關依上開行政罰法第26條第1 項但書規定，得對異
      議人處以其他種類行政罰之情形外，關於罰鍰部分，則應
      依行政罰法第26條及道路交通管理處罰條例第10條規定，
      移送地方法院檢察署處理。於移送後，除有行政罰法第26
      條第2 項所定不起訴處分等事由或法律另有規定（此部分
      詳後述），得依違反行政法上義務規定另行裁處者外，即
      不得再依道路交通管理處罰條例第35條第1 項第1 款規定
      ，裁處異議人罰鍰之行政罰。
  ３、而按94年12月18日增訂公布，並於95年7月1日施行之道路
      交通管理處罰條例第35條第8 項規定：「前項汽車駕駛人
      ，經裁判確定處以罰金低於本條例第92條第3 項所訂最低
      罰鍰基準規定者，應依本條例裁決繳納不足最低罰鍰之部
      分。」，對照行政罰法第26條關於一事不二罰之規定，係
      於94年2 月5 日公布，於95年2 月5 日施行，顯見上開處
      罰條例規定之立法目的應係考量適用行政罰法第26條後，
      在酒後駕車違規應受刑事處罰者，刑罰處罰額度低於行政
      罰之流弊，參以大法官會議釋字第503 號解釋所揭示：「
      …違反作為義務之行為，同時構成漏稅行為之方法而處罰
      種類相同者，如從其一重處罰已足達成行政目的時，即不
      得再就其他行為併予處罰，始符憲法保障人民權利之意旨
      」之法理，亦徵上開大法官解釋並未排除因前揭刑事處罰
      偏低所產生不合理之流弊而特別立法補繳差額之情形。再
      按中央法規標準法第16條規定：「法規對其他法規所規定
      之同一事項而為特別之規定者，應優先適用之。其他法規
      修正後，仍應優先適用。」，又道路交通管理處罰條例第
      2 條規定：「道路交通管理、處罰，依本條例規定；本條
      例未規定者，依其他法律規定。」，行政罰法第1 條規定
      ：「違反行政法上義務而受罰鍰、沒入或其他種類行政罰
      之處罰時，適用本法。但其他法律有特別規定者，從其規
      定。」，故道路交通管理處罰條例基於特別法之地位而優
      於普通法行政罰法之適用。是以，違反道路交通管理處罰
      條例之酒後駕車行為人，如其因同一行為所受之罰金刑事
      處分低於主管機關依該條例第92條第3 項所定之最低罰鍰
      基準規定（指道路交通管理事件統一裁罰基準表）時，交
      通裁罰機關仍得裁處該行為人不足部分之罰鍰，此於受緩
      起訴處分而依檢察官命令向國庫繳納處分金時，亦應為相
      同之解釋，否則，與其他酒後駕車受法院判處罰金而另需
      補繳行政罰鍰差額者相較，豈非公平（台灣高等法院暨所
      屬法院97年法律座談會刑事類提案第39號研討結果亦同此
      結論）。故於此情形，道路交通管理處罰條例第35條第8
      項規定應屬前述之特別規定，自應優先行政罰法第26條之
      適用。
  ４、本件異議人酒後超過規定標準而駕駛動力交通工具之行為
      ，同時涉犯道路交通管理處罰條例第35條第1項第1款規定
      ，及刑法第185條之3之公共危險罪，已獲臺灣新竹地方法
      院檢察署檢察官為緩起訴處分，且處分期間期滿未經撤銷
      確定，異議人並依檢察官指示之負擔條件支付緩起訴處分
      金50,000元等情，已如前述。經核此緩起訴處分附加條件
      之履行固非刑法所定刑罰之種類，然已影響被告之財產權
      權益，具有實質刑罰之效果，應可實質該當行政罰法第26
      條第1 項之「依刑事法律」之刑事處分規定及道路交通管
      理處罰條例第35條第8 項所定之「罰金」，然參諸違反道
      路交通管理事件統一裁罰基準表所載，對於駕駛人駕駛機
      器腳踏車，而其吐氣所含酒精濃度超過每公升0.4 毫克以
      上未滿0.55毫克以上，於期限內繳納或聽候裁決者，其最
      低應納罰鍰之數額為30,000元，是異議人繳納之緩起訴處
      分金50,000元，已逾越其違規行為所應繳納之罰鍰數額，
      依一事不二罰之原則，即毋庸再科處罰鍰，從而，原處分
      機關於異議人緩起訴處分期間屆滿後，猶裁處異議人罰鍰
      30,000元，即難謂為適法。
（三）就吊扣駕駛執照部分：
  １、按道路交通管理處罰條例第35條第1項僅規定「吊扣其駕
      駛執照一年」，並未明定其駕駛執照之種類，則有關吊扣
      、吊銷駕駛執照處分效力與執行方式之法令依據，當係依
      據道路交通管理處罰條例第68條規定，而該條業於94年12
      月14日修正公布，並自95年3月1日施行。修正前之道路交
      通管理處罰條例第68條原規定：「汽車駕駛人，因違反本
      條例及道路交通安全規則之規定，受吊扣或吊銷駕駛執照
      處分時，吊扣或吊銷其持有各級車類之駕駛執照」，其立
      法意旨在於違規行為對道路交通秩序之維持及道路交通安
      全已生較大之影響，故規定吊扣或吊銷其持有各級車類之
      駕駛執照，以限制其繼續駕車行駛道路之權利，其係屬駕
      駛行為之限制，並不因所持駕駛執照種類不同而有所差異
      。惟因考量原條文將違法或違規駕駛人所持有各級車類之
      駕駛執照一併吊銷或吊扣，失之過酷，對於人民工作與生
      活影響過鉅，有違比例原則，經與交通部協商後，乃將其
      中「受吊扣處分者，吊扣其持有各級車類之駕駛執照」部
      分之規定刪除，則修正後道路交通管理處罰條例第68條之
      規定，既已刪除「吊扣」等字，而僅餘「吊銷」等字，依
      「明示其一，排除其他」之法理，該條應係明示排除「吊
      扣駕駛執照處分時，吊扣其持有各級車類之駕駛執照」之
      規定，而僅餘「吊銷駕駛執照處分時，始吊銷其持有各級
      車類之駕駛執照」之規定，而限縮修正前條文之適用範圍
      。據此，駕駛人違反道路交通管理處罰條例第35 條第1項
      第1款之規定而受吊扣駕駛執照處分時，依修正後同法第
      68條規定並參照其修正意旨，應僅得吊扣違規或違法當時
      駕駛車類之駕駛執照，否則將造成同一違規或違法行為，
      因受處分人持有駕駛執照種類之不同，而異其處分之結果
      。況酒醉駕車行為係製造法所不容許之風險，以風險製造
      之立場觀之，並不因駕駛車輛種類之不同，而有所差別，
      但從風險實現之觀點而言，酒醉駕駛車類之不同，其對於
      交通安全衍生之實害結果也有所差異，如駕駛人駕駛低一
      級之車類違反本條例之規定時，不論其所造成之實害結果
      ，而一律吊扣駕駛人所持有之各類駕照，亦有違相同事件
      相同處理，不同事件不同處理之平等原則（臺灣高等法院
      暨所屬法院97年法律座談會刑事類提案第40號參照）。是
      以，行為人有道路交通管理處罰條例第35條第1項第1款所
      規定之違規行為，須吊扣駕駛執照時，應僅能吊扣行為人
      違法或違規當時駕駛車輛所憑之駕駛執照，不得再吊扣行
      為人所持有、與駕駛違規車輛無關之其他各級車類駕駛執
      照。
  ２、本件異議人違規當時既係騎乘重型機車，則參照前揭說明
      所示，應僅得吊扣該級車類之駕駛執照。惟異議人僅領有
      普通小型車駕照，而重型機車駕駛執照遭吊銷等情，此有
      卷附異議人汽車、機車駕照基本資料各1 紙在卷可憑，且
      業據原處分機關於移送書意見欄上載明；而在異議人未持
      有重型機車駕照之情況下，並無重型機車駕駛執照可供吊
      扣，顯然無法再裁處「吊扣駕駛執照」之處分，此參道路
      交通管理處罰條例第67條第6 項規定違規酒後駕車但屬無
      照駕駛之情況下，則將「吊扣」之處罰規定轉換為「禁止
      在最長吊扣期間內考領駕照」之處罰，即見其明。故原處
      分機關既已明知異議人並未持有重型機車駕照，即應依道
      路交通管理處罰條例第67條第6 項規定，轉為裁罰異議人
      在所規定最長吊扣期間內（依同條例第35條第1 項第1款
      規定，吊扣駕照最長期間為1 年），不得考領駕照。從而
      ，原處分機關裁罰逕予吊扣異議人之普通小型車駕駛執照
      ，即與法理相違，要難謂為妥適（相同意旨，參見臺灣高
      等法院98年度交抗字第1433號、第2267號裁定）。
  ３、異議人違規酒後騎乘機車，復又屬無照駕駛（無重型機車
      駕照而駕駛重型機車，惟異議人持有普通小型車駕照），
      其除應成立首揭道路交通管理處罰條例第35條第1 項第1
      款之違規外，復構成同條例關於無照駕駛之交通違規（同
      條例第22條第1 項第4 款），本均應處罰。惟按一行為違
      反數個行政法上義務規定而應處罰鍰者，依法定罰鍰額最
      高之規定裁處，行政罰法第24條第1 項前段定有明文。是
      異議人既係以一駕車行為，同時觸犯上述二項交通違規，
      依法自應從一重處罰之；而首揭道路交通管理處罰條例第
      35條第1 項所定之罰鍰額為15,000元以上60,000元以下，
      異議人另所違反之同條例第22條第1 項第4 款規定之罰鍰
      額至多則僅係3,600 元，自應從一重依該條例第35條第1
      項第1 款處罰即可。
（四）原處分另裁處異議人施以道路交通安全講習部分，揆諸上
      開說明，既屬達成遏止酒後駕車之不法行為，維護道路交
      通用路權人之安全法益等行政目的所必要之不利處分，縱
      異議人因同一酒後駕車行為涉犯公共危險罪嫌而另受檢察
      官發動刑事訴追，依行政罰法第26條第1 項但書之規定，
      仍得裁處之，不受同條項前段「一事不二罰」原則之拘束
      。
六、綜上所述，異議人確有於前揭時地未合法考領駕駛執照，仍
    於飲酒後騎乘重型機車之違規行為，則原處分機關依道路交
    通管理處罰條例第24條第1項第2款之規定，裁處異議人施以
    道路交通安全講習之其他種類行政裁罰，於法尚無不合。惟
    原處分機關依道路交通管理處罰條例第35條第1項第1款規定
    裁處異議人罰鍰30,000元，實與行政罰法第26條第1 項前段
    及道路交通管理處罰條例第35條第8 項之規定意旨有違，又
    無視道路交通管理處罰條例第67條第6 項規定違規酒後駕車
    但屬無照駕駛之情況下，應將「吊扣」之處罰規定轉換為「
    禁止在最長吊扣期間內考領駕照」，亦有可議。復因本件酒
    後無照駕車為一個交通違規行為，酒駕違規之罰鍰、1 年內
    不得考領普通重型機車駕駛執照、施以道路交通安全講習部
    分無從區分，從而，應認異議人提起本件異議為有理由，本
    院自應將原處分均撤銷，自為裁處如主文第2 項所示，以期
    適法。
七、據上論斷，應依道路交通管理處罰條例第87條第2項，道路
    交通事件處理辦法第19條前段，裁定如主文。
中    華    民    國   100    年    5     月    30    日
                  交通法庭      法  官    邱玉汝
以上正本證明與原本無異。
如不服本裁定，應於裁定送達後5 日內向本院提出抗告狀。
中    華    民    國   100    年    5     月    30    日
                                書記官    田宜芳